【裁判字號】    98,交聲,431
【裁判日期】    981230
【裁判案由】    違反道路交通管理處罰條例聲明異議
【裁判全文】
臺灣花蓮地方法院交通事件裁定         98年度交聲字第431號
原處分機關  交通部公路總局臺北區監理所花蓮監理站
異  議  人  甲○○
即受處分人
上列異議人即受處分人因違反道路交通管理處罰條例案件，對於
交通部公路總局臺北區監理所花蓮監理站民國98年11月25日所為
之處分（原處分案號：花監違字第裁44-P00000000號）聲明異議
，本院裁定如下：
    主  文
原處分關於罰鍰新臺幣貳萬柒仟元部分撤銷。
上開罰鍰撤銷部分，甲○○不罰。
其餘異議駁回。
    理  由
一、原處分意旨略以：異議人即受處分人甲○○（下稱異議人）
    於民國98年5月4日23時9分許，飲酒後駕駛車牌號碼U8-2555
    號自用小客車行經花蓮市○○路與瑞美路口時，為警攔檢測
    得呼氣酒精濃度達每公升0.31毫克而當場製單舉發。經原處
    分機關認異議人違規事實明確，依道路交通管理處罰條例第
    35條第1項第1款之規定，裁處異議人罰鍰新臺幣（新台幣）
    27000元、吊扣駕駛執照12 個月，並應參加道路交通安全講
    習。
二、聲明異議意旨略以：異議人已因同一酒駕行為，經臺灣花蓮
    地方法院檢察署98年度偵字第2149號檢察官緩起訴處分2 年
    ，並命異議人應自收受檢察官執行緩起訴處分命令通知書之
    日起3 月內，向財團法人門諾社會福利慈善基金會支付新台
    幣3 萬元，詎原機關竟仍裁處異議人罰緩，有違行政罰法第
    26 條第1項所規定之一事不二罰原則，爰為此聲明異議，請
    求將98年度花監違字第裁44-PIC0000000 號行政處分撤銷云
    云。
三、按汽車駕駛人飲用酒類或其他類似物後其吐氣所含酒精濃度
    超過每公升0.25毫克或血液中酒精濃度超過0.05% 以上，不
    得駕車；又汽車駕駛人，駕駛汽車經測試檢定有酒精濃度超
    過規定標準之情形者，處15,000元以上60,000元以下罰鍰，
    並當場移置保管該汽車及吊扣其駕駛執照1 年，並應接受道
    路交通安全講習，道路交通安全規則第114條第2款、道路交
    通管理處罰條例第35條第1項第1款、第24條第1項第2款分別
    定有明文。次按，行政罰法第26條規定：「一行為同時觸犯
    刑事法律及違反行政法上義務規定者，依刑事法律處罰之。
    但其行為應處以其他種類行政罰或得沒入之物而未經法院宣
    告沒收者，亦得裁處之。前項行為如經不起訴處分或為無罪
    、免訴、不受理、不付審理之裁判確定者，得依違反行政法
    上義務規定裁處之。」即所謂一事不二罰原則，探究其立法
    目的，無非以一行為同時觸犯刑事法律及違反行政法上義務
    規定時，由於刑罰與行政罰同屬不法行為之制裁，而刑罰之
    懲罰作用較強，故在處罰目的相同且處罰方式相同時，依刑
    事法律處罰即足資警惕，實無一事二罰再處行政罰之必要，
    但罰鍰以外之沒入或其他種類行政罰，因兼具維護公共秩序
    之作用，為達行政目的，行政機關仍得併予裁處，故汽車駕
    駛人酒後駕車時，如同時觸犯刑法第185條之3之公共危險罪
    及違反道路交通管理處罰條例第35條第1項第1款之規定者，
    道路交通主管機關除依上開行政罰法第26條第1 項但書規定
    ，處以其他種類行政罰外，關於行政罰鍰部分，即應依行政
    罰法第26條、道路交通管理處罰條例第10條等規定移送地方
    法院檢察署處理，其後非有行政罰法第26條第2 項所定不起
    訴處分或為無罪、免訴、不受理、不付審理之裁判確定等事
    由，不得裁處行為人罰鍰。而上開行政罰法第26條第2 項雖
    以應受行政罰之行為如經不起訴處分或為無罪、免訴、不受
    理、不付審理之裁判確定者，始得另為裁決處罰，未明文包
    括緩起訴處分在內，但考緩起訴處分之性質，實屬於附條件
    之便宜不起訴處分，而於緩起訴之條件成就後，始發生如同
    確定不起訴處分之禁止再訴效力，故於緩起訴之猶豫期間屆
    滿，復未經撤銷緩起訴時，緩起訴即發生如同確定之不起訴
    處分之效力，此時，行為人即已終局的不受刑事法之訴追，
    該緩起訴處分即具實質之禁止再訴之確定力，原處分機關於
    此時再為裁決，行為人無同時遭到行政處罰及刑事訴追之危
    險，因此，解釋上行政罰法第26條第2 項之規定應包括條件
    成就之緩起訴處分之情形在內。因此酒後駕車同時觸犯公共
    危險犯行，行為人雖經緩起訴處分，然於緩起訴處分條件成
    就前，行為人隨時有受撤銷緩起訴再受刑事追訴之風險，行
    政機關自不得就同一事由裁處行為人罰鍰處分，以免行為人
    受有一事二罰之危險（臺灣高等法院暨所屬法院96年法律座
    談會刑事類提案第36號審查意見及研討結果可資參照）。
四、再按檢察官為緩起訴處分時，得命被告於一定期間內履行向
    公庫或指定之公益團體、地方自治團體支付一定之金額，刑
    事訴訟法第253條之2第1項第4款定有明文，此一公益捐款命
    令雖非刑罰，然仍屬一種特殊之處遇措施，造成被告之財產
    減少，被告因上開緩起訴處分而剝奪其財產權，該經被告同
    意之金錢給付義務實具有強制性及懲罰性。而緩起訴處分形
    式上固非如易科罰金，係以支付金錢作為自由刑之替代，惟
    緩起訴實為「暫時之不起訴」，如被告不能履行所附加之負
    擔，檢察官仍應撤銷緩起訴，並依法追訴。是倘被告履行經
    由緩起訴處分所附條件，即得免遭檢察官啟動聲請簡易判決
    處刑或起訴等程序，依此觀之，顯仍具有替代刑罰之效果，
    廣義而言，應屬前揭所稱之「實質刑事法律處罰」，而有行
    政罰法第26條第1 項一事不二罰規定之適用。而道路交通管
    理處罰條例第35條第8 項規定：「前項汽車駕駛人，經裁判
    確定處以罰金低於本條例第92 條第3項所訂最低罰鍰基準規
    定者，應依本條例裁決繳納不足最低罰鍰之部分。」，旨在
    排除酒後駕車之行為人接受刑事裁判後，若僅科處罰金，而
    罰金數額低於道路交通管理處罰條例第92條所定最低裁罰基
    準者，顯失事理之平之情形，核其性質，應屬行政罰法第26
    條第1 項之特別規定。是行為人若於緩起訴處分期間內履行
    公益捐款命令者，其既已支付一定金額，且該公益捐款性質
    上亦與罰金無異，已如前述，則解釋上應認該公益捐款即屬
    道路交通管理處罰條例第35條第8 項所定之罰金，若公益捐
    款數額超過前述最低裁罰基準者，道路交通主管機關即不得
    再就行為人之同一酒後駕車行為裁處罰鍰，若仍裁決處罰，
    應由法院撤銷原處分，並為不罰之諭知（臺灣高等法院暨所
    屬法院97年法律座談會刑事類提案第39號研討結果同此見解
    ，可資參照）。
五、經查：
  (一)異議人甲○○於98年5月4日23時9分許，駕駛車牌號碼U8-25
    55號自用小客車行經花蓮市○○路與瑞美路口時，為警攔檢
    並測得其呼氣所含酒精濃度達每公升0.31毫克，已逾規定不
    得駕駛車輛之濃度標準，為花蓮縣警察局花蓮分局美崙派出
    所警員依法掣單舉發之事實，為異議人所不爭執，並有花蓮
    縣警察局花警交字第P00000000 號舉發違反道路交通管理事
    件通知單在卷可稽，異議人有上揭違規事實，足堪認定。
  (二)異議人因上開酒後駕車行為而涉犯公共危險案件，另經臺灣
    花蓮地方法院檢察署檢察官於98年7月16日以98 年度偵字第
    2149號為緩起訴處分，諭知緩起訴期間2 年，並應於緩起訴
    確定後3個月內支付財團法人門諾社會福利慈善基金會3萬元
    ，嗣該緩起訴處分於98年7月16日確定，緩起訴期間自98 年
    7 月27日起算至100年7月15日期滿，異議人已於98年10月27
    日向財團法人門諾社會福利慈善基金會捐款支付3 萬元完畢
    等情，有臺灣花蓮地方法院檢察署98年度偵字第2149號緩起
    訴處分書、臺灣高等法院被告前案紀錄表、臺灣花蓮地方法
    院檢察署檢察官執行緩起訴處分命令通知書、郵政劃撥儲金
    存款收據各1 件在卷可稽，堪認屬實。準此，本件異議人依
    緩起訴處分命令通知書支付捐款3 萬元，已高於原處分機關
    裁處之罰鍰金額，揆諸前揭說明，基於「一事不二罰」之行
    政罰原則，自不得再裁處以罰鍰，故原處分機關依道路交通
    管理處罰條例第35條第1項第1款規定以異議人酒精濃度超過
    規定標準，裁處罰鍰27000元部分，於法即有未洽。
六、綜上所述，異議人就原處分裁處罰鍰27000 元部分聲明異議
    ，為有理由，應由本院就此部分予以撤銷，改諭知異議人不
    罰。至原處分依法吊扣執照，施以道路交通安全講習部分，
    核與徒刑之目的不同、種類殊異，乃為達維護用路權人生命
    、身體安全之裁罰性不利處分，依行政罰法第26條但書之規
    定，仍得裁處之，原處分機關就此部分之裁處，於法並無不
    合，異議人於聲明異議狀聲明請求將原處分機關「98年度花
    監違字第裁44-PIC0000000 號之行政處分撤銷」，應認係對
    原處分全部聲明異議，異議人就此部分之異議為無理由，應
    予駁回。
七、據上論斷，應依道路交通案件處理辦法第19條、第20條，裁
    定如主文。
中    華    民    國    98    年    12    月    30    日
                  交通法庭      法  官  蔡寶樺
上列正本證明與原本無異。
如對本裁定不服，應於送達後5 日內，向本院提出抗告狀（應抄
附繕本）。
中    華    民    國    98    年    12    月    31    日
                                書記官

司法院資訊處製作；財團法人民間司法改革基金會備份。
